ACORDAO-COMPLETO-2448769

ACÓRDÃO 131/2021 ATA 2/2021 - PLENÁRIO

VISTOS, relatados e discutidos estes autos de Representação, com pedido de medida cautelar, formulada pela empresa 5 Estrelas Comercial e Serviços de Mudanças Ltda. em face de supostas irregularidades constantes do Convite 2/2020, promovido pelo Serviço Social da Indústria, Departamento Nacional (Sesi-DN) , que teve por objeto a "Contratação de empresa especializada em manuseio, embalagem e transporte de obras de arte contemporânea, contemplando a prestação de serviços de coleta, embalagem, transporte, abertura das embalagens e devolução de obras de arte para as exposições que integram a etapa de itinerância da 7ª edição do Prêmio Indústria Nacional Marcantonio Vilaça e da 4ª edição do Projeto Arte e Indústria",
ACORDAM os Ministros do Tribunal de Contas da União, reunidos em Sessão Plenária, diante das razões expostas pelo Relator, em:   
9.1. conhecer da representação, satisfeitos os requisitos de admissibilidade constantes no art. 113, § 1º, da Lei 8.666/1993, c/c os arts. 235 e 237, VII, do Regimento Interno deste Tribunal, e no art. 103, § 1º, da Resolução - TCU 259/2014;    
9.2. indeferir o pedido de concessão de medida cautelar, por ausentes os requisitos para sua adoção;
9.3. no mérito, considerar a representação improcedente;
9.4. deixar de recomendar ao Serviço Social da Indústria, Departamento Nacional (Sesi-DN) , com fundamento no inciso I do parágrafo único do art. 16 da Resolução - TCU 315/2020, haja vista que a Entidade já se comprometeu a estudar alternativas que aperfeiçoem ou complementem a exigência editalícia debatida nos autos (item 3.7.2 do edital do Convite 2/2020) , já tendo, inclusive, vislumbrado alternativa complementar;
9.5. dar ciência deste Acórdão ao Serviço Social da Indústria, Departamento Nacional (Sesi-DN) , e à representante, informando que o inteiro teor pode ser consultado no endereço www.tcu.gov.br/acordaos; e  
9.6. arquivar os presentes autos, nos termos do art. 169, III, do Regimento Interno deste Tribunal.

Representação sobre possíveis irregularidades em licitação que teve por objeto a contratação de empresa especializada em manuseio, embalagem e transporte de obras de arte contemporânea.

Serviço Social da Indústria - Departamento Nacional.

3. Representante/Interessados/Responsáveis:
3.1. Representante: 5 Estrelas Comercial e Serviços de Mudanças Ltda. (CNPJ 11.292.432/0001-30)
3.2. Interessado: T.M. & I. Ltda (02.714.307/0001-80).

13.1. Ministros presentes: Ana Arraes (Presidente), Walton Alencar Rodrigues, Benjamin Zymler, Augusto Nardes, Aroldo Cedraz, Raimundo Carreiro (Relator), Bruno Dantas, Vital do Rêgo e Jorge Oliveira.
13.2. Ministros-Substitutos presentes: Marcos Bemquerer Costa, André Luís de Carvalho e Weder de Oliveira.

RAIMUNDO CARREIRO

Trata-se de representação, com pedido de medida cautelar, formulada pela empresa 5 Estrelas Comercial e Serviços de Mudanças Ltda. em face de supostas irregularidades constantes do Convite 2/2020, promovido pelo Serviço Social da Indústria, Departamento Nacional (Sesi-DN) , que teve por objeto a "Contratação de empresa especializada em manuseio, embalagem e transporte de obras de arte contemporânea, contemplando a prestação de serviços de coleta, embalagem, transporte, abertura das embalagens e devolução de obras de arte para as exposições que integram a etapa de itinerância da 7ª edição do Prêmio Indústria Nacional Marcantonio Vilaça e da 4ª edição do Projeto Arte e Indústria".
2.	Valor contratado: R$ 125.704,75. Vigência prevista: até 12 meses, a partir da assinatura.
3.	Após exame técnico das respostas apresentadas pela unidade jurisdicionada em atendimento à oitiva por mim adotada (despacho à peça 33) , a Secretaria de Controle Externo de Aquisições Logísticas (Selog) propôs, em instrução às peças 61 e 62, conhecer da representação, indeferir o pedido de concessão de medida cautelar e, no mérito, considerá-la improcedente, in verbis:
"Instrução de Análise de Oitiva
	A. Identificação do Processo

	TC Processo 015.237/2020-6
	Conhecer, considerar improcedente, indeferir cautelar, deixar de recomendar e arquivar.

	Unidade Jurisdicionada
	Uasg

	Serviço Social da Indústria, Departamento Nacional (Sesi-DN) 
	Não se aplica

	Objeto

	Contratação de empresa especializada em manuseio, embalagem e transporte de obras de arte contemporânea, contemplando a prestação de serviços de coleta, embalagem, transporte, abertura das embalagens e devolução de obras de arte para as exposições que integram a etapa de itinerância da 7ª edição do Prêmio Indústria Nacional Marcantonio Vilaça e da 4ª edição do Projeto Arte e Indústria, conforme localidades, condições e especificações constantes no Termo de Referência (peça 3, p.1) .

	Representante
	CNPJ

	5 Estrelas Comercial e Serviços de Mudanças Ltda.
	11.292.432/0001-30

	Há pedido de Sustentação Oral?
	Procuração

	Não
	Peça 6

	Modalidade
	Número do Certame
	Tipo

	Convite
	2/2020
	Menor preço global

	Vigência
	Valor Contratado

	Até 12 meses, a partir da assinatura (peça 28, p. 3) 
	R$ 125.704,75 (peça 28, p. 3) 

	Suspenso por Medida Cautelar?
	Não

	Fase do Contrato

	Foi celebrado o contrato com a empresa T.M & I Ltda. (peça 28) , após inabilitação da representante, cujo valor proposto foi de R$ 117.000,00 (peça 27) , 6,9% ou R$ 8.704,75 menor do que a proposta vencedora. Os serviços contratados foram iniciados (transporte das obras de arte para o primeiro dos quatro locais/cidades de exposição) , as exposições foram suspensas em razão da epidemia e contam agora com previsão de serem retomadas e ocorrerem de agosto/2020 a junho/2021 (peça 54, p. 3-4) , sendo assim retomados os serviços de transporte em questão.

	B. Histórico

		1.	O representante alegou, em suma, que: 
a)	sendo empresa especializada em transporte, com realização de serviços similares aos do objeto do certame, a 5 Estrelas decidiu participar da licitação por entender ter capacidade técnica para a plena prestação dos serviços licitados; 
b)	compareceram à sessão três empresas interessadas, sendo que, na fase de preços, a 5 Estrelas ofertou o menor preço, conforme ata de abertura da sessão (peça 1, p. 105) , todavia, na análise da documentação de habilitação, a comissão de licitação considerou os atestados insuficientes, julgando a representante inabilitada, sendo posteriormente classificada e declarada vencedora a licitante T.M & I Ltda. com valor quase 8% superior ao ofertado pela 5 Estrelas; 
c)	conforme consta na ata de sessão pública, subitem 2.1, a Comissão de Licitação inabilitou a representante pelo não atendimento à exigência prevista no item 3.7.2 do edital, o qual dispõe que as licitantes deveriam apresentar atestado de capacidade técnica dos serviços similares ao objeto licitado com a prova de que foram realizados com modalidade específica de seguro de transporte all risk; 
e)	todavia, all risk não se trata de uma modalidade de transporte, mas de um tipo de apólice de seguro contra riscos operacionais no transportes de cargas, conforme se depreende da Circular - Susep 565, de 24/12/2017; 
f)	segundo o Sesi-DN, o seguro na modalidade all risk sequer seria de responsabilidade da licitante, sendo contratado diretamente pelo próprio Sesi-DN; 
g)	a inabilitação da representante, conforme a ata da sessão pública, foi baseada em parecer técnico, que consignou: 
Foi realizada consulta junto as corretoras de seguros Affinité e JMS, especialistas no ramo de audiovisual, entretenimento e artes, com o objetivo de verificar se a transportadora "5 Estrelas Comercial e Serviços de Mudanças - Eirreli" cumpre os requisitos técnicos exigidos para a emissão da apólice de seguro de obra de arte na modalidade All Risk, e fomos informados por ambas de que a empresa não integra a lista de empresas habilitadas e cadastradas para a execução dos serviços nas condições exigidas pelas seguradoras especializadas em tal modalidade de seguro. 
h)	não se verifica fundamento jurídico ou técnico que justifique a inabilitação da representante com base em diligência a duas empresas do ramo de seguros sobre a possibilidade de contratação da licitante; 
i)	consultar apenas duas empresas de seguro não faz qualquer prova de que a licitante não possa cumprir os requisitos junto a elas em tempo hábil para execução dos serviços ou que não seja cadastrada junto a outras tantas corretoras aptas junto à Superintendência de Seguros Privados (Susep) ;
j)	para se habilitar no certame, a representante apresentou diversos atestados de capacidade técnica, comprovando a execução de serviços similares ao objeto da licitação, quanto ao transporte de obras de arte e quanto ao transporte de cargas diversas (tabela com os atestados à peça 1, p. 9) ; e
k)	por fim, requereu decisão liminar para suspensão do certame, até julgamento de mérito. 

2.	Em instrução inicial (peça 8) , foram examinados os pressupostos da medida cautelar pleiteada e verificada a falta de elementos para se concluir sobre o perigo de demora e seu reverso e sobre a plausibilidade jurídica da representação, propondo-se a oitiva prévia do Sesi-DN.
2.1.	O relator, mediante despacho à peça 10, concordou com a análise e a proposição desta Selog, decidindo:
10.1. conhecer da presente representação, uma vez que se encontram presentes os requisitos de admissibilidade, com fundamento no art. 113, § 1º, da Lei 8.666/1993, c/c os arts. 235 e 237, VII, do Regimento Interno do TCU, e no art. 103, § 1º, da Resolução - TCU 259/2014; 
10.2. realizar a oitiva prévia do Serviço Social da Indústria - Departamento Nacional, com fulcro no art. 276, § 2º, do Regimento Interno deste Tribunal para que, no prazo de 5 (cinco) dias úteis, se pronuncie acerca das questões veiculadas na petição inicial apresentada pela empresa 5 Estrelas Comercial e Serviços de Mudanças Ltda., relativas ao Convite 2/2020, em especial quanto aos seguintes tópicos: 
a) exigência, conforme descrito no item 3.7.2 do edital, quanto à necessidade de apresentação de atestados, referente à qualificação técnica, em que os interessados comprovem a realização de transporte de obras de arte com cobertura securitária na modalidade all risk, o que, em princípio, figura-se desproporcional ao objeto licitado, contrariando o art.12, II, "b", do Regulamento de Licitações e Contratos do Sesi, podendo acarretar restrição ao caráter competitivo do certame, em desacordo com o previsto no trecho final do art. 2º do mesmo regulamento; 
b) demais informações que julgar necessárias; e 
c) designação formal de interlocutor que conheça da matéria para dirimir eventuais dúvidas, informando nome, função/cargo, e-mail e telefone de contato. 
10.3. realizar a oitiva da sociedade empresária T.M & I Ltda. (CNPJ 02.714.307/0001-80) , com fundamento no art. 276, § 2º, c/c o art. 250, V, todos do Regimento Interno do TCU, para, no prazo de 5 (cinco) dias úteis, se manifestar, caso queira, sobre os fatos constantes dos presentes autos; 
10.4. alertar o Serviço Social da Indústria - Departamento Nacional e a sociedade empresária T.M & I Ltda. quanto à possibilidade de o TCU vir a conceder medida cautelar para a suspensão do certame ou da celebração do contrato, caso haja indicativo de afronta às normas legais e/ou possibilidade de ocorrência de prejuízos à Administração, ou mesmo de determinar a anulação dos atos decorrentes do certame ou a não prorrogação do contrato, na hipótese de haver elementos suficientes para a decisão de mérito, após a realização da oitiva prévia, com base no disposto no art. 276, § 6º, do Regimento Interno do TCU;
10.5. encaminhar cópia da representação e da presente decisão ao Serviço Social da Indústria - Departamento Nacional e à sociedade empresária T.M & I Ltda., de maneira a embasar as respostas às oitivas; 
10.6. indeferir o pedido de ingresso da empresa representante como parte interessada do processo, com fulcro nos art. 144, §2º, c/c art. 146, § 2º, do Regimento Interno desta Corte de Contas; e 
10.7. dar ciência desta decisão à empresa representante.
3.	Promovidas as medidas preliminares determinadas pelo relator (peças 11 e 12) , as respostas (peças 14-16 e 21-28) foram analisadas na instrução de peça 31, oportunidade em que foram reapreciados os pressupostos da cautelar pleiteada, tendo-se concluído pela ausência do perigo da demora, pela presença do perigo da demora reverso, o que suscitou proposta de indeferimento da cautelar, além da necessidade de oitiva da entidade para esclarecimentos adicionais.
3.1.	Em novo despacho (peça 33) , o relator do feito concordou com a análise e as proposições da Selog, decidindo:
9.1. indeferir o pedido de medida cautelar, uma vez ausentes os pressupostos essenciais para sua concessão; 
9.2. realizar a oitiva do Serviço Social da Indústria - Departamento Nacional (Sesi -DN) , com amparo no art. 250, V, do Regimento Interno/TCU, para que, no prazo de quinze dias, se pronuncie quanto aos seguintes pontos relativos ao Convite 2/2020:  
9.2.1. a exigência, em fase de habilitação, de comprovação de que a transportadora interessada no certame já prestou serviço de transporte de obras de arte na modalidade all risk - prego a prego, o que, a princípio, não garante a habilitação atual em seguradora que oferte o referido produto, pois ainda que eventual transportadora vencedora tivesse realizado em momento anterior ao certame serviços com seguro all risk - prego a prego, uma vez que a habilitação em seguradoras depende de diversos requisitos, não haveria garantia que a empresa mantivesse esses requisitos e, portanto, estivesse habilitada em alguma seguradora quando da prestação dos serviços ao Sesi/DN, configurando, assim, um requisito habilitatório que pode ser inócuo; 
9.2.2. como ocorreu a contratação do seguro all risk - prego a prego, pelo Sesi/DN, pois é possível concluir das informações prestadas que, caso a vencedora estivesse habilitada em apenas uma seguradora, o Sesi/DN teria, a fim de dar prosseguimento à prestação do serviço, apenas com essa opção de contratação para o seguro all risk - prego a prego, independente de avaliação da vantajosidade contratual; 
9.2.3. a motivação para ter optado pela contratação do seguro após a escolha da transportadora vencedora, e não pela contratação dos serviços de transporte com o seguro all risk - prego a prego incluso, considerando as condições diferenciadas do transporte de obras de arte, ou mesmo, apenas exigir que as interessadas comprovassem habilitação em seguradora para realização de transporte com seguro na modalidade all risk; 
9.2.4. demais informações que julgar necessárias; e 
9.2.5. designação formal de interlocutor que conheça da matéria para dirimir eventuais dúvidas, informando nome, função/cargo, e-mail e telefone de contato.
9.3. considerando a possibilidade de construção participativa das deliberações deste Tribunal, nos termos do art. 14 da Resolução-TCU 315/2020, bem como o previsto nas Normas de Auditoria (NAT) aprovadas pela Portaria - TCU 280/2010, referente aos comentários dos gestores  (no que se aplica a representações e denúncias) : 
9.3.1. solicitar ao Serviço Social da Indústria - Departamento Nacional (Sesi -DN) , caso queira, no prazo de quinze dias: 
9.3.1.1. a apresentação de possíveis ações corretivas que poderão ser tomadas pelo Serviço Social da Indústria - Departamento Nacional (Sesi -DN) para prevenir ou corrigir os indícios de irregularidades detectados ou remover seus efeitos; 
9.3.1.2. a manifestação quanto aos possíveis impactos da determinação do TCU para i) anulação do certame e atos dele decorrentes em função dos indícios de irregularidades verificados; ou ii) não prorrogação do contrato decorrente do certame por determinação desta Corte de Contas, na hipótese de serem insuficientes as alternativas apresentadas pelo gestor para corrigir os pontos questionados na oitiva; 
9.3.2. alertar o Serviço Social da Indústria - Departamento Nacional (Sesi -DN) , com relação à construção participativa de deliberações, que: 
9.3.2.1. a sua manifestação quanto às alternativas para corrigir os indícios de irregularidades verificados e quanto aos impactos das possíveis medidas a serem adotadas pelo TCU será avaliada na proposição de mérito, mas não vincula as decisões desta Corte de Contas, notadamente quando os riscos decorrentes de sua adoção e/ou da manutenção de situação irregular não se coadunarem com o interesse público que se pretende tutelar; 
9.3.2.2. a ausência de manifestação no prazo estipulado não impedirá o andamento processual, podendo o TCU vir a prolatar decisão de mérito, caso haja elementos suficientes que caracterizem afronta às normas legais e/ou possibilidade de ocorrência de prejuízos à Administração; e 
9.3.2.3. a ausência de manifestação não será considerada motivo para aplicação de sanção. 
9.4. realizar a oitiva da sociedade empresária T.M & I Ltda. (CNPJ 02.714.307/0001-80) , com amparo no art. 250, V, do Regimento Interno/TCU, para que, no prazo de quinze dias, caso queira, se pronuncie sobre os fatos constantes no subitem 9.2 retro; e 
9.5. encaminhar cópia da presente decisão ao Serviço Social da Indústria - Departamento Nacional e à sociedade empresária T.M & I Ltda. (CNPJ 02.714.307/0001-80) , de maneira a embasar as respostas às oitivas; 
9.6. dar ciência desta decisão à empresa representante.
4.	Promovidas as oitivas quanto às questões remanescentes, referendadas pelo relator, passa-se a analisar as respostas apresentadas, tópico a tópico, conforme transcrição/contextualização no tópico E adiante.

	C. Histórico de Comunicações

	Despacho do Relator 
	Peça 33
	19/6/2020

	Ofícios Encaminhados pelo TCU

	À entidade
	Ofícios 30691 e 30694/2020-TCU/Seproc, de 19/6/2020 (peças 34-35) 

	À sociedade empresarial
	Ofício 30692/2020-TCU/Seproc, de 19/6/2020 (peça 37) 

	D. Documentos Apresentados em Resposta à Oitiva

	Pela Unidade Jurisdicionada

	Ofício s/n, de 10/7/2020 (peça 41) e documentação anexa (peças 42-53) , em resposta à oitiva.
Ofício s/n, de 10/7/2020 (peça 54) , em manifestação sobre a construção participativa das deliberações do TCU.

	Pela Sociedade Empresarial

	Não houve.

	E. Exame Técnico

	Primeiro ponto da oitiva do Sesi-DN (item 9.2.1 do despacho do relator) : a exigência, em fase de habilitação, de comprovação de que a transportadora interessada no certame já prestou serviço de transporte de obras de arte na modalidade all risk - prego a prego, o que, a princípio, não garante a habilitação atual em seguradora que oferte o referido produto, pois ainda que eventual transportadora vencedora tivesse realizado em momento anterior ao certame serviços com seguro all risk - prego a prego, uma vez que a habilitação em seguradoras depende de diversos requisitos, não haveria garantia que a empresa mantivesse esses requisitos e, portanto, estivesse habilitada em alguma seguradora quando da prestação dos serviços ao Sesi/DN, configurando, assim, um requisito habilitatório que pode ser inócuo
Fundamento legal ou jurisprudencial: Princípios da motivação, da eficiência e da competitividade licitatória.
Contextualização: a exigência em questão consta do item 3.7.2 do edital do Convite 2/2020; o representante questionara que all risk nem se trata de modalidade de transporte, mas de uma apólice de seguro específica contra riscos no transporte de cargas; o Sesi-DN enfrentou a questão destacando que o credenciamento das transportadoras a esse tipo de seguro junto às seguradoras passa por avaliação de várias condições técnicas. 
Manifestação da Unidade Jurisdicionada sobre os indícios de irregularidades:
a)	o Sesi-DN está na sétima edição do Prêmio Marcantônio Vilaça, o que lhe permite saber que as empresas especializadas em transporte de obras de arte são antigas no segmento e têm que cumprir uma série de requisitos para habilitação nas companhias de seguro (peça 41, p. 2) ;
b)	a entidade não pode arriscar suprimir do edital a exigência em tela, para ficar à mercê do credenciamento da transportadora a alguma seguradora após concluída a licitação, dado que o processo de credenciamento é demorado, incluindo homologação do pertinente requerimento junto às seguradoras, mediante comprovação de vários requisitos/informações, como experiência da equipe, seu treinamento, qualidade das embalagens, incluindo madeira, espumas etc., não fracionamento de carga, apólices atuais e não sinistradas, antecedentes criminais dos empregados, mão de obra terceirizada, condições dos veículos caminhões e depósitos da transportadora (peça 41, p. 2) ;
c)	a transportadora motiva e custeia sua solicitação de habilitação, que é analisada pela seguradora com autonomia de prazo, que pode se estender por meses, por isso e pela incerteza quanto ao deferimento da citada solicitação, não se pode exigir tal credenciamento da vencedora somente na assinatura do contrato (peça 41, p. 3) ;
d)	levantamento do Sesi-DN indicou haver acompanhamento, pelas seguradoras, da qualidade dos trabalhos de transporte realizados (junto aos players do mercado, museus, galerias, artistas etc.) e da sinistralidade (peça 41, p. 3) ;
e)	o risco de descredenciamento de uma transportadora habilitada é remotíssimo, dado que tal habilitação não tem prazo definido, conforme apurado no citado levantamento e declarado pela corretora de seguros Affinité (peça 42) , e considerando a complexidade dos serviços e o interesse da transportadora em manter a habilitação homologada, inclusive porque lhe é onerosa; assim, a exigência editalícia não pode ser considerada inócua (peça 41, p. 3) ; e
f)	a exigência editalícia se justifica pela necessidade de garantir contratação adequada, pois sua supressão importaria risco de contratar qualquer transportadora (de cargas, empresas de mudança etc.) sem expertise técnica, ainda mais porque não há impedimento de transporte de obras de arte sem emissão de seguro (peça 41, p. 4) .
Análise:
5.	As explicações e justificativas acima mostram-se razoáveis, devendo-se ter em conta que a cláusula editalícia questionada foi tacitamente aceita pelos licitantes, que não ofereceram impugnação ao edital, conforme se depreende da representação.
5.1.	Observa-se que o questionamento da oitiva, levado ao limite, redundaria na inocuidade dos atestados de habilitação exigidos legalmente, vez que se tratam de comprovação de experiência acumulada das licitantes, comumente referente a contratos findos. A experiência prévia na execução do objeto licitado é requisito típico de capacitação e qualificação técnica das licitantes, mormente em serviços especializados e, nesse caso, tratando-se de objetos valiosos e sensíveis. Ao revés, exigir tal qualificação apenas na assinatura do contrato mostra-se inviável, pois enseja o risco de que empresa ainda não habilitada vença o certame e não consiga habilitar-se à contratação, devido ao demorado processo habilitatório nas seguradoras ou devido a sua inaptidão. A exigência de que a licitante ateste experiência anterior com o objeto licitado reduz esse risco. 
5.2.	Resta, então, justificado esse ponto da oitiva. A nuance técnica, como se verá adiante, será deliberar por uma dosagem equilibrada dessa exigência, se suficiente como prevista no edital do certame em questão, ou se insuficiente e carente de exigência complementar, substitutiva ou alternativa.
Segundo ponto da oitiva do Sesi-DN (item 9.2.2 do despacho do relator) : como ocorreu a contratação do seguro all risk - prego a prego, pelo Sesi/DN, pois é possível concluir das informações prestadas que, caso a vencedora estivesse habilitada em apenas uma seguradora, o Sesi/DN teria [que contar], a fim de dar prosseguimento à prestação do serviço, apenas com essa opção de contratação para o seguro all risk - prego a prego, independente de avaliação da vantajosidade contratual
Fundamento legal ou jurisprudencial: Princípios da razoabilidade e da eficiência.
Contextualização: pelas informações colhidas até então, a habilitação da transportadora para o seguro all risk pode se dar junto a uma ou várias seguradoras, o que leva à possibilidade de que o poder público contratante possa estar restrito à (s) correspondente (s) seguradoras credenciadoras da futura contratada (quando da fundamentação desse ponto da oitiva, já havia sido realizado o primeiro transporte contratado, para Belo Horizonte/MG - peça 31, p. 3 e 6) .
Manifestação da Unidade Jurisdicionada sobre os indícios de irregularidades:
a)	pelas peculiaridades do produto "obra de arte", poucas seguradoras no Brasil oferecem cobertura específica na modalidade "Obras de Arte", o que acaba por inseri-la na macro modalidade "Riscos Diversos (RD) ", sendo o próprio site da Superintendência de Seguros Privados (Susep) carente de dados sobre as seguradoras desse ramo (peça 41, p. 4) ; 
b)	pesquisa do Sesi-DN identificou rol restrito de empresas no ramo de seguros na modalidade "Obras de Arte" (AXA Art, Chubb, Tokio Marine, Farifax e Argo) e nem todas as identificadas possuem um seguro/produto específico para obras de arte clausulado, o que gera adaptação do produto geral da seguradora para RD (peça 41, p. 4) ;
c)	para compor o custo do seguro (prêmio) a ser pago pelo contratante da apólice, são consideradas as características fornecidas pelo Sesi-DN, avaliadas de forma similar e objetiva por todas as companhias de seguro, quanto ao volume, tipologia, valor total das obras e período de trânsito (peça 41, p. 4) ;
d)	a especialidade técnica limita a quantidade de transportadoras habilitadas e, por outro lado, gera qualificação das empresas habilitadas; nesse sentido, a pesquisa realizada pelo Sesi-DN indicou que grande parte das empresas está habilitada em mais de uma seguradora (peça 41, p. 5) :
	Transportadora
	Consta da lista da corretora de seguros

	Alves Tegam "A Arte de Transportar Arte"
	Affinité

	Transportes Fink RJ, SP e DF
	
	Millenium Transportes e Mudanças Especializadas
	
	Arte 3 Logística e Transportes Ltda.
	
	KRW Atlantis Transportes e Mudanças Ltda.
	
	Translar Transportes do Lar Ltda.
	
	São Miguel Transportadora
	
	ArtQuality
	
	Alternativa Transportes Especializados Ltda.
	JMS

	Alves Tegam Embalagens e Transportes
	
	ArtQuality Embalagens Especiais e Transportes
	
	Arte 3 Logística Transportes
	
	Fink Logística Internacional
	
	G Inter Transportes Internacionais
	
	Metropolitan Transportes S/A - Tamboré
	
	Millenium Transportes e Logística
	
e)	o valor do contrato de transporte foi R$ 125.704,75, tendo o orçamento do seguro variado de R$ 6.625,64 a R$ 7.148,61 (peças 43-44) , aproximadamente 5% daquele, demonstrando baixa repercussão do valor do seguro em relação ao transporte; sendo assim, por mais que a transportadora direcione a contratação da apólice de determinada seguradora, tal fato não ensejaria prejuízo ao Sesi-DN e é exatamente por isso que é licitado o serviço de transporte e não o seguro das obras de arte (peça 41, p. 5) ; e
f)	dessa forma, é incorreto ver a exigência de comprovação prévia de realização de transporte segurado na modalidade all risk (prego a prego) configurando restrição à competitividade ou gerando prejuízo; ao contrário, tal exigência importa o cuidado necessário à contratação em tela (peça 41, p. 5) .
Análise:
6.	Há falhas ou incompletude nas explicações do Sesi-DN, pois deixou de tratar de forma mais direta do questionamento da oitiva, por exemplo, mencionando a seguradora credenciadora da transportadora contratada e a seguradora contratada pelo Sesi-DN, e deixou de contextualizar a participação das corretoras de seguro no credenciamento das transportadoras, por exemplo, diferenciando os papéis exercidos pelas corretoras e pelas seguradoras nesse credenciamento.
6.1.	Nesse sentido lacunoso das explanações apresentadas, não se soube ao certo, de início, o valor e a empresa contratada pelo Sesi-DN para o seguro all risk no contrato em tela, apenas se teve uma referência de preços (letra "e" retro") . Diligência posterior desta Selog (item 8.5 adiante) logrou obter tais informações: a seguradora contratada foi Chubb Seguros Brasil S.A., pelo valor de R$ 6.600,00 (peça 58) , consentâneo com a pesquisa realizada (letra "e" acima) .
6.2.	Similarmente, não se tem precisão sobre a representatividade das empresas de transporte especializado (obras de arte) que tenham múltiplas habilitações junto às seguradoras, dada a falta de elementos no levantamento da unidade jurisdicionada sobre tal representatividade (letra "d" retro) : percentual de transportadoras pesquisadas, percentual de seguradoras ou de corretoras de seguro, exclusividade ou não entre corretoras e seguradoras etc. Assim, abstraindo as diferenças nominais das empresas listadas no quadro da letra "d" retro, tem-se apenas a informação de que, das 16 citações de empresa, cinco se repetem nas duas relações, ou seja, cinco das onze transportadoras relacionadas passaram por duas corretoras no seu processo de credenciamento.
6.3.	Nada obstante, considera-se que, ainda que incompletas ou parciais as explicações em tela e, principalmente a exigência em questão, tal requisito de habilitação das licitantes tende a funcionar como um redutor do risco de contratação de empresas de transporte sem qualificação adequada para o transporte especializado de obras de arte e do risco de tal situação constituir impedimento para contratar o seguro all risk.
6.4.	Além disso, o argumento da baixa representatividade do valor do seguro frente à contratação, cerca de 5%, deve ser levado em consideração. Tal percentual e eventuais variações em torno dele é suportável diante da garantia de contratação de empresas aptas a fazerem o transporte coberto pelo seguro all risk, possibilitada pela competição licitatória apenas entre empresas qualificadas. Mais do que isso, ainda que a habilitação da transportadora em determinada seguradora induza a contratação do seguro all risk pela entidade na mesma seguradora, uma variação entre os valores cobrados pelas distintas seguradoras de menos de mil reais, no caso concreto (letra "e" acima) , é desprezível diante da referida garantia de adequada contratação. De qualquer forma, observa-se que o valor da apólice de seguro paga pelo Sesi-DN ficou até abaixo dos preços de mercado pesquisados (letra "e" e item 6.1 acima) , denotando cuidado da entidade nesse sentido.
6.5.	Se a exigência, tal como formulada, é suficiente ou ainda insuficiente, devendo ser complementada, é algo a ser verificado pela unidade jurisdicionada em seu estudo a respeito. Dessa forma, pode-se acatar as explicações oferecidas, considerando que eventuais lacunas ou oportunidades de aperfeiçoamento devem ser enfrentadas no referido estudo.
Terceiro ponto da oitiva do Sesi-DN (item 9.2.3 do despacho do relator) : a motivação para ter optado pela contratação do seguro após a escolha da transportadora vencedora, e não pela contratação dos serviços de transporte com o seguro all risk - prego a prego incluso, considerando as condições diferenciadas do transporte de obras de arte, ou mesmo, apenas exigir que as interessadas comprovassem habilitação em seguradora para realização de transporte com seguro na modalidade all risk
Fundamento legal ou jurisprudencial: Princípios da motivação, da razoabilidade e da eficiência.
Manifestação da Unidade Jurisdicionada sobre os indícios de irregularidades:
a)	a cobertura securitária all risk inclui qualquer dano que possa ocorrer às obras de arte, desde o momento em que retiradas de seu local original até sua devolução, passando pelos manuseios e permanência no local de exposição e em eventuais locais provisórios (alfândega, depósitos, restauradores etc.) ; delegar à transportadora a contratação do seguro é inadequado, já que a segurança das obras se estende a outros momentos além do transporte (peça 41, p. 6) ;
b)	tal responsabilidade não pode ser da empresa transportadora, já que seu negócio se restringe às etapas e serviços de transporte, impor o ônus a ela de assegurar o acervo em outros momentos, como na armazenagem e na exposição, extrapola seu objeto social (peça 41, p. 6) ;
c)	assim é que o Sesi-DN não assegura apenas o transporte das obras e, sim, todo o processo, desde a transferência da posse das obras até sua restituição, contratando uma única apólice para todo o projeto (peça 41, p. 6) ;
d)	cabe à entidade a responsabilidade pelos bens cedidos pelos proprietários durante todo o período do empréstimo, sendo a credibilidade do Sesi/DN e a garantia securitária critérios fundamentais para que o empréstimo ocorra (peça 41, p. 6) ;
e)	o item 4.1.5.4 do regulamento do Prêmio Indústria Nacional Marcantônio Vilaça - 7ª edição (peça 45, p. 7, item 11.1) dispõe sobre a etapa de itinerância, prevendo que as obras sejam embaladas e transportadas por empresa especializada, que haja seguro especializado por empresa experiente e reconhecida e que os custos sejam suportados pelos organizadores do Prêmio (peça 41, p. 6) ;
f)	o citado regulamento integra os contratos firmados com os cinco artistas premiados (item 11.1 às peças 46-50, p. 5) , cuja cláusula 2.5 (peças 46-50, p. 2) prevê a responsabilidade do Sesi-DN pelo seguro das obras na itinerância, o que impossibilita a transferência do encargo à transportadora (peça 41, p. 7) ;
g)	para ilustrar, as políticas de empréstimos das importantes instituições MASP, Pinacoteca e MAC-USP (peças 51-53) condicionam que deve constar do pedido de empréstimo "a expressa assunção de responsabilidade pela instituição solicitante por todo e qualquer custo relativo ao processo de empréstimo e a possíveis danos das obras de arte emprestadas" (peça 41, p. 7) ;
h)	em São Paulo, estado que concentra as principais instituições de arte do Brasil, a Resolução SC 37/2004, que disciplina o empréstimo de obras do acervo da pasta estadual da Cultura, em seu art. 6º, estipula que a instituição solicitante deve contratar seguro multirrisco para as obras emprestadas, no valor e condições estipuladas pelo respectivo Museu, juntando cópia da apólice no processo; nesse caso, a contratação do seguro pela transportadora inviabilizaria o empréstimo (peça 41, p. 7) ; e
i)	conclui-se que as exigências editalícias do Sesi-DN estão justificadas pelas práticas de mercado e pela necessidade de garantir segurança, sendo inviável e inadequada a contratação do seguro das obras de arte diretamente pela transportadora, em vista da necessidade de uma apólice única de seguro e da responsabilidade legal do Sesi-DN pelas referidas obras em todas as etapas do projeto (peça 41, p. 7) .
Análise:
7.	As explicações apresentadas para esse ponto da oitiva mostram-se consistentes e mais robustas do que as referentes aos demais pontos da oitiva, sendo lógica toda a argumentação apresentada e embasada documentalmente.
7.1.	Com efeito, a eventual contratação de transportadora já com seguro all risk mostra-se pouco plausível e no mínimo questionável, do ponto de vista da abrangência (se compreenderia a etapa própria de transporte ou todas do projeto) , da pertinência com o objeto da transportadora segurada (a guarda e a exposição das obras de arte independem da transportadora) e da viabilidade jurídica e contratual (os regulamentos e contratos do projeto preveem o seguro providenciado pelo promotor do projeto) .
7.2.	Por sua vez, eventual exigência de habilitação das licitantes para cobertura de seguro all risk (mediante atestado obtido pelas licitantes junto a uma seguradora) , em vez de se exigir experiência anterior de transporte com esse seguro, foi considerada pelo Sesi-DN na sua manifestação participativa (letras "b" e "c" abaixo) , tendo considerado como eventual medida complementar que não dispensaria a exigência questionada pelo representante (atestado de realização de transporte de obras de arte segurado na modalidade all risk) , para se assegurar da experiência anterior da futura contratada.
7.3.	Conclui-se pela impertinência de eventual exigência de formalização de seguro all risk pela própria transportadora (possibilidade inferida na oitiva) e pela oportunidade de que haja estudo sobre a possibilidade de se incluir (de forma substitutiva, alternativa ou, como aventado pela entidade, complementar) a exigência de atestado emitido por seguradora sobre a aptidão da transportadora para o transporte de obras de arte seguradas na modalidade all risk. 
Construção participativa do gestor (item 9.3.1 do despacho do relator) : 9.3.1.1. a apresentação de possíveis ações corretivas que poderão ser tomadas pelo Serviço Social da Indústria - Departamento Nacional (Sesi -DN) para prevenir ou corrigir os indícios de irregularidades detectados ou remover seus efeitos; 9.3.1.2. a manifestação quanto aos possíveis impactos da determinação do TCU para i) anulação do certame e atos dele decorrentes em função dos indícios de irregularidades verificados; ou ii) não prorrogação do contrato decorrente do certame por determinação desta Corte de Contas, na hipótese de serem insuficientes as alternativas apresentadas pelo gestor para corrigir os pontos questionados na oitiva
Manifestação da Unidade Jurisdicionada sobre a construção participativa de deliberações:
a)	quanto ao item 9.3.1.1 (possíveis medidas saneadoras) , nada há que ser corrigido, pois inexistem irregularidades ou indícios de sua ocorrência no certame em questão, conforme esclarecimentos e informações prestadas na primeira oitiva, que refutam as pretensões da representante de revisar sua inabilitação no certame, e nessa segunda oitiva, que explicam as razões técnicas e negociais do Sesi-DN nos limites de suas competências institucionais (peça 54, p. 1-2) ;
b)	de todo modo, na hipótese ventilada pela Selog, de que a exigência de atestado de experiência anterior com seguro all risk poderia restar inócua se a transportadora vencedora não mais estivesse credenciada no momento da contratação, a unidade jurisdicionada compromete-se a estudar a situação para eventual adoção de medida preventiva nos próximos certames, sendo talvez o caso de se exigir atestado adicional, emitido por seguradora e não por tomador do serviço de transporte, que evidencie a plena vigência do credenciamento e aptidão da transportadora ao seguro all risk (peça 54, p. 2) ;
c)	em princípio, esse novo atestado não substituiria o já exigido (expedido pelo tomador do serviço) , pois é possível que a licitante esteja credenciada, mas não tenha prestado os serviços objeto do credenciamento (peça 54, p. 2) ;
d)	quanto ao item 9.3.1.2 (possíveis impactos de determinação para anular o certame) , inicialmente pondera-se que os contratos firmados pelo Sesi-DN não são contratos administrativos, pois regidos pela lei civil e pela autonomia da vontade, bem como a licitação, similarmente privada, quando muito confere ao contrato contornos de adesão; assim, há dúvidas quanto à possibilidade de se invocar precedentes da TCU ou do Supremo Tribunal Federal (STF) para se determinar a anulação do contrato, já que os gestores do Sesi são empresários e a gestão do Sesi é privada, não encontrando a Lei 8.666/1993 e seu art. 49 (revogação de licitação por interesse público e anulação por ilegalidade) assento cômodo nas licitações e contratos firmados pelos serviços sociais autônomos genuínos (art. 240 da Constituição) e não tendo como conciliar a inequívoca ausência da supremacia do interesse público com o disposto no art. 45 da Lei 8.443/1992 (assinatura de prazo pelo TCU para corrigir ato ou contrato ilegal) (peça 54, p. 2-3) ;
e)	especificamente sobre os impactos financeiros e operacionais, relembra-se, a contratada realizou a coleta das obras de arte em seus diversos locais, a embalagem, o transporte e a entrega no Palácio das Artes, em Belo Horizonte, onde seria realizada a primeira exposição da etapa de itinerância; contudo, o fechamento dos locais públicos devido à pandemia do Covid-19 afetou a exposição inicial e alterou o cronograma dos eventos da mostra (peça 54, p. 3) ;
f)	a reabertura gradual das atividades em alguns estados trouxe a perspectiva de retomada das exposições com a seguinte previsão de cronograma da etapa de itinerância, a depender da abertura dos locais contemplados (peça 54, p. 3-4) :
	Local
	Abertura
	Visitação

	Palácio das Artes - Belo Horizonte/MG
	6/8/2020
	7/8 a 4/10/2020

	Museu de Arte Contemporânea de Mato Grosso do Sul - Campo Grande/MS
	22/10/2020
	23/10/2020 a 10/1/2021

	Palacete das Artes - Salvador/BA
	28/1/2021
	29/1 a 28/3/2021

	Fundação Iberê Camargo - Porto Alegre/RS
	15/4/2021
	16/4 a 13/6/2021

g)	por tal cronograma, vê-se que o período entre o final de uma exposição e o início da seguinte é curto, de 15 a 20 dias, sendo utilizado para acondicionar, transportar e montar as obras para a mostra; o rompimento do contrato atual acarretaria o cancelamento do projeto para este ano, pois não haveria tempo para realizar nova licitação, o que geraria prejuízos ao Sesi-DN, aos expositores das obras, aos fornecedores e à coletividade em geral, que anseia pelas exposições (peça 54, p. 4) ;
h)	exemplificando os prejuízos, o cancelamento do contrato acarretaria revogar a 7ª edição do Prêmio e dos contratos com os artistas, contratar emergencialmente empresa para retirada das obras em Belo Horizonte e devolução aos proprietários, revogar a apólice de seguros e cancelar as parcerias com os espaços culturais respectivos, entre outras consequências (peça 54, p. 4) ;
i)	a devolução imediata das obras aos proprietários, necessária em vista da insegurança da sua manutenção sob a responsabilidade do Sesi-DN, impactaria muito nos trabalhos das equipes de curadoria, produção executiva, projeto expográfico e montagem, serviços esses já realizados e pagos para a mostra de Belo Horizonte (peça 54, p. 4) ;
j)	a realização de novo certame, além de inviabilizar a atual exposição, poderia importar a necessidade de construir novo acervo a ser exposto, se indisponível o acervo atual, e, com isso, desenvolver novo projeto expográfico, nova narrativa curatorial e outra negociação junto aos proprietários das obras, com prejuízos financeiros e de imagem ao Sesi-DN (peça 54, p. 4) ;
k)	um novo certame também impactaria negativamente na relação entre o Sesi-DN e as instituições culturais expositoras, ensejando novo projeto com negociação de datas e agendas sem certeza sobre a viabilidade das exposições; e
l)	em suma, são muitos os impactos negativos que o acolhimento da representação tende a provocar ao Sesi-DN e a terceiros, "sem falar na dúvida sincera sobre a competência desse Tribunal para anular ou determinar a anulação/cancelamento de um contrato privado", regido pela lei civil, cujos contratantes, por não pertencerem à Administração Pública, não gozam do poder de império para se valer da autotutela administrativa (peça 54, p. 5) . 
Análise:
8.	Em suma, não foram apresentadas sugestões de correção dos procedimentos adotados por entender restarem adequados, ressalvada a intenção de estudar a inclusão de exigência complementar nos próximos certames, qual seja, um atestado adicional, emitido por seguradora e não por tomador do serviço de transporte, sobre a habilitação/aptidão da transportadora ao seguro all risk.
8.1.	Em relação aos potenciais impactos de determinação do TCU para que o Sesi-DN anule o certame ou abstenha-se de prorrogar o contrato, a manifestação participativa foi mais extensa e se dedicou inicialmente a questionar a competência do TCU para deliberar sobre o contrato em questão, com características do direito privado, com predomínio de vontade de gestores particulares e sem supremacia do interesse público.
8.2.	Trata-se de tese e não de realidade fática e jurídica, tanto é que a entidade questionou explicitamente a jurisprudência do TCU e do STF como suporte para a deliberação que contesta. Dessa forma, enquanto tal, deve ser relevada.
8.3.	A contribuição do Sesi-DN mostra-se mais relevante e consentânea com a realidade processual e jurídica quando relaciona e comenta os prováveis impactos decorrentes de eventual deliberação anulatória do certame/contrato. A arguição é no sentido de que as consequências seriam múltiplas e atingiriam contratada, contratante, artistas e proprietários das obras, instituições parceiras e público alvo, com prejuízos inclusive financeiros e de imagem à unidade jurisdicionada.
8.4.	A arguição, exceto quanto à tese defendida, mostra-se razoável. Com efeito, no caso concreto, a ausência de materialidade na contratação do seguro (R$ 6.600,00 - item 6.1 desta instrução) e na diferença entre as propostas da licitante e da vencedora do certame (de R$ 8.704,75 - vide valores mencionados no tópico A desta instrução) e os vários prejuízos elencados pela Unidade Jurisdicionada que adviriam de eventual cautelar indicam não ser viável a anulação do certame ou quaisquer determinações suspensivas.
8.5.	Ainda no contexto da construção participativa, a solicitação de esclarecimentos complementares à interlocutora do Sesi-DN (peça 41, p. 7, e peça 57, p. 2) foi respondida por meio das informações e documentação às peças 57-60, das quais se extraem os seguintes novos elementos em essência:
a)	a apólice de seguro contratada pelo Sesi/DN junto à seguradora Chubb Seguros Brasil menciona a transportadora contratada (TM & I Ltda. EPP - Millenium Transportes & Mudanças Especializadas) , à peça 58, p. 36, que está incluída na relação de transportadoras homologadas pela Chubb para transportar obras de arte seguradas na modalidade all risk (peça 59) ;
b)	referida relação, à peça 59, identifica oito transportadoras homologadas pela seguradora Chubb, denotando que há concorrência no setor, mormente porque existem outras transportadoras credenciadas nas demais seguradoras (a exemplo das três outras empresas, distintas dessas oito, constantes da lista de 11 empresas referenciadas no item 6.2 desta instrução) ;
c)	o documento juntado à peça 60 corresponde ao atestado de capacidade técnica pertinente apresentado pela contratada no Convite 2/2020 para comprovar a experiência da transportadora com serviços de transporte de obras de arte seguradas sob a modalidade "prego a prego", atendendo à exigência editalícia em questão - tal documento corrobora a razoabilidade da exigência, que ainda pode ser completada por certidão de habilitação/credenciamento emitida por seguradora, a critério do ente contratante com base em estudo pertinente a que se comprometeu (letras b/c citadas no item 7.2 desta instrução) .
8.6.	A par dos esclarecimentos oferecidos e da situação fática observada, que afastam a necessidade de determinações cautelares ou meritórias à entidade, a proposta de solução para as contratações futuras similares, qual seja a inclusão da exigência de atestado adicional, emitido por seguradora, que evidencie a plena vigência do credenciamento e aptidão da transportadora ao seguro all risk, denota procedimento proativo e dispensa recomendações pertinentes. 
Análise conclusiva:
9.	Diante do exposto, os elementos constantes dos autos permitem, desde já, a avaliação quanto ao mérito da presente representação como improcedente.
9.1.	Entende-se ser discricionário ao gestor contratar o seguro mais completo possível para garantir a segurança de projeto de exposição itinerante de obras de arte e, nesse sentido, exigir da transportadora a ser contratada a experiência com transporte desses objetos sob seguro all risk é medida preventiva e assecuratória de contratação do seguro prego a prego em questão pelo Sesi-DN.
9.2.	Avaliar se a exigência contida no item 3.7.2 do edital do Convite 2/2020 é a melhor opção, diante da necessária competitividade licitatória e frente às hipóteses (aventadas respectivamente pela Selog e pelo Sesi-DN) de substituí-la ou de complementá-la com a exigência de comprovação da plena vigência do credenciamento correspondente da transportadora junto a alguma seguradora, é medida já ponderada nos autos e objeto de intenção de estudo pelo Sesi/DN. 
9.3.	Desse modo, deve-se, a par da procedência parcial da presente representação, deixar de recomendar medidas à unidade jurisdicionada tendo em vista seu compromisso de estudar a situação, já tendo vislumbrado alternativa que considera atualmente mais adequada (exigência adicional, nos próximos certames, de atestado fornecido por seguradora sobre a plena vigência da habilitação/credenciamento da transportadora para prestar serviços cobertos pelo seguro all risk) .

	F. Impacto dos Encaminhamentos Propostos

	Haverá impacto relevante na Unidade Jurisdicionada e/ou na sociedade, decorrente dos encaminhamentos propostos?
	Não

	G. Pedido de Ingresso aos Autos, de Informações/Vistas/Cópias, e de Sustentação oral

	Há pedido do representante de ingresso aos autos?
	Não

	Há pedido de informações/vistas/cópia do processo?
	Não

	Há pedido de sustentação oral?
	Não

	H. Processos Conexos e Apensos

	Há processos conexos noticiando possíveis irregularidades na contratação ora em análise?
	Não

	Há processos apensos?
	Não

	I. Proposta de Encaminhamento

	10.	Em virtude do exposto, propõe-se:
10.1.	conhecer da representação, satisfeitos os requisitos de admissibilidade constantes no art. 113, § 1º, da Lei 8.666/1993, c/c os arts. 235 e 237, VII, do Regimento Interno deste Tribunal, e no art. 103, § 1º, da Resolução - TCU 259/2014;
10.2.	no mérito, considerar a presente representação improcedente;
10.3.	deixar de recomendar ao Serviço Social da Indústria, Departamento Nacional (Sesi-DN) , com fundamento no inciso I do parágrafo único do art. 16 da Resolução - TCU 315/2020, tendo em vista que a Entidade já se comprometeu a estudar alternativas que aperfeiçoem ou complementem a exigência editalícia debatida nesses autos (item 3.7.2 do edital do Convite 2/2020) , já tendo, inclusive, vislumbrado alternativa complementar;
10.4.	informar ao Sesi-DN e ao representante do acórdão que vier a ser proferido, destacando que o relatório e o voto que fundamentam a deliberação ora encaminhada podem ser acessados por meio do endereço eletrônico www.tcu.gov.br/acordaos; e
10.5.	arquivar os presentes autos, nos termos art. 169, III, do Regimento Interno deste Tribunal.

4.	É o relatório.

8.1. Carla Andreia Alcantara Coelho Prado (188.905/OAB-SP) e outros, representando T.m. & I. Ltda.  
8.2. Tatiana de Oliveira Navarro Barreto (54.358/OAB-DF), representando 5 Estrelas Comercial e Serviços de Mudanças Eireli.

Não atuou.

REPRESENTAÇÃO. SESI - DEPARTAMENTO NACIONAL. CONVITE 2/2020. AUSÊNCIA DE IRREGULARIDADES. IMPROCEDÊNCIA. INDEFERIMENTO DE MEDIDA CAUTELAR. CIÊNCIA. ARQUIVAMENTO.

REPRESENTAÇÃO (REPR)

Secretaria de Controle Externo de Aquisições Logísticas (Selog).

Relato o presente processo em razão de sorteio realizado nos termos do art. 18-B da Resolução-TCU 175/2005. 
2.	Conforme assentado no relatório precedente, trata-se de representação, com pedido de medida cautelar, formulada pela empresa 5 Estrelas Comercial e Serviços de Mudanças Ltda. em face de supostas irregularidades constantes do Convite 2/2020, promovido pelo Serviço Social da Indústria, Departamento Nacional (Sesi-DN) , que teve por objeto a "Contratação de empresa especializada em manuseio, embalagem e transporte de obras de arte contemporânea, contemplando a prestação de serviços de coleta, embalagem, transporte, abertura das embalagens e devolução de obras de arte para as exposições que integram a etapa de itinerância da 7ª edição do Prêmio Indústria Nacional Marcantonio Vilaça e da 4ª edição do Projeto Arte e Indústria".
3.	A insurgência da representante decorreu, basicamente, da cláusula editalícia que exigiu, em fase de habilitação, que a transportadora interessada no certame já tivesse prestado serviço de transporte de obras de arte na modalidade all risk - prego a prego. Destaco que a representante (5 Estrelas Comercial e Serviços de Mudanças Ltda.) , apesar de ter ofertado o melhor lance                  (R$ 117.000,00 - R$ 8.704,75 menor do que o valor da empresa que restou contratada - T.M & I Ltda) , foi inabilitada justamente por não comprovar, na forma do edital, operação pretérita com seguro na modalidade all risk.
4.	Após exame técnico das respostas apresentadas pela unidade jurisdicionada em atendimento à oitiva por mim adotada (despacho à peça 33) , a Secretaria de Controle Externo de Aquisições Logísticas (Selog) propôs, em instrução às peças 61 e 62, conhecer da representação, indeferir o pedido de concessão de medida cautelar e, no mérito, considerá-la improcedente.
5.	Razão assiste à unidade técnica. Vejamos.   
6.	A representação deve ser conhecida pois satisfeitos os requisitos de admissibilidade constantes no art. 113, § 1º, da Lei 8.666/1993, c/c os arts. 235 e 237, VII, do Regimento Interno deste Tribunal, e no art. 103, § 1º, da Resolução - TCU 259/2014.
7.	Quanto ao pedido de cautelar, este deve ser indeferido pois, conforme despacho por mim proferido à peça 33, resta ausente o pressuposto do perigo da demora, em razão de o contrato já ter sido celebrado, e faz-se presente o perigo da demora reverso, uma vez que o deferimento de tal medida de urgência certamente ocasionaria prejuízos financeiros ao Sesi/DN. 
8.	No tocante ao mérito, constato a improcedência da representação na medida em que os esclarecimentos prestados pela unidade jurisdicionada em resposta à oitiva adotada nos autos lograram ilidir as supostas irregularidades narradas na inicial.
9.	Eis os pontos que ensejaram esclarecimentos por parte do Sesi/DN:
a) exigência, em fase de habilitação, de comprovação de que a transportadora interessada no certame já tenha prestado serviço de transporte de obras de arte na modalidade all risk - prego a prego;
b) maneira como ocorreu a contratação do seguro all risk - prego a prego por parte do Sesi/DN; e
c) a motivação para ter optado pela contratação do seguro após a escolha da transportadora vencedora, e não pela contratação dos serviços de transporte com o seguro all risk - prego a prego incluso
10.	Rememore-se, inicialmente, que o objeto do certame é a contratação de transportadora que executará coleta, embalagem, transporte, abertura das embalagens e devolução de obras de arte para as exposições que integram a etapa de itinerância da 7ª edição do Prêmio Indústria Nacional Marcantonio Vilaça e da 4ª edição do Projeto Arte e Indústria.
11.	Para a execução do objeto, fez-se necessária a contratação de um seguro, que, no caso em exame, foi segundo a modalidade all risk - prego a prego, o qual garante a cobertura para quaisquer eventos  (Circular Susep 565, de 24 de dezembro de 2017) .
12.	Pois bem, a controvérsia posta nos autos diz respeito justamente ao seguro. Por que a administração exigiu das licitantes, na fase de habilitação, comprovação de transportação pretérita de obras de arte com seguro all risk? Como se deu a contratação deste seguro? E por que a administração optou por contratar o seguro após a escolha do vencedor do certame, em vez de contratar o transporte das obras de arte com o seguro all risk já embutido? Essas foram as questões que nortearam a atuação da Selog e sobre as quais me debruço a seguir.
13.	A exigência de prestação pretérita de serviços de transporte de obra de arte com o seguro all risk mostrou-se razoável, na medida em que reduziu os riscos de se contratar empresa que não cumprisse os requisitos para habilitar-se, perante uma seguradora, para operar amparada por um seguro daquela modalidade (prego a prego) .
14.	Ressalto que, como o processo de habilitação perante as seguradoras é moroso, havendo diversos requisitos a serem cumpridos pelas transportadoras, a escolha do Sesi-DN em delimitar a licitação entre as transportadoras já habilitadas mostrou-se mais adequada e não configurou restrição ao caráter competitivo do certame, porquanto 3 empresas apresentaram proposta.
15.	 Desse modo, realizada a licitação, restou contratada a empresa T.M & I Ltda, com valor firmado em R$ 125.704,75.
16.	O seguro, por seu turno, foi contratado pelo Sesi-DN junto a seguradora Chubb Seguros Brasil S.A, sob o valor de R$ 6.600,00.
17.	Houve a preocupação de a administração não ter margem para contratar o seguro pois a transportadora poderia estar habilitada para o seguro all risk em apenas uma única seguradora, o que poderia retirar da entidade licitante a possibilidade de escolha, podendo redundar em contratação antieconômica.
18.	No caso em exame, entretanto, esse risco não restou concretizado, porquanto a administração contratou o seguro pelo valor de R$ 6.600,00 (abaixo do valor da pesquisa de preços realizada) , o que corresponde a cerca de 5% da contratação da transportadora (R$ 125.704,75) .
19.	Ademais, questionou-se por que a entidade licitante não optara por licitar o transporte das obras de arte com o seguro all risk já embutido, em vez de ter licitado apenas o transporte, deixando a contratação do seguro para adiante.
20.	No que tange a este ponto, a unidade jurisdicionada justificou a inviabilidade de ter licitado o transporte com o seguro embutido na especificidade do objeto da contratação. Relembre-se, o objeto é a transportação de obras de arte (que por si sós já são de caráter único) para o um projeto específico (7ª edição do Prêmio Indústria Nacional Marcantonio Vilaça e da 4ª edição do Projeto Arte e Indústria) , que prevê a coleta, transporte e armazenamento das obras de arte em diferentes unidades da Federação (Belo Horizonte/MG, Campo Grande/MS e Porto Alegre/RS) .
20.	O seguro leva todas essas nuances em consideração (valor das obras de arte, distância a ser percorrida no transporte, tempo, etc.) de modo que sua contratação após a escolha da transportadora revelou-se mais consentânea com a realidade do objeto licitado.
21.	Com tais considerações, considero improcedente a representação.
22.	Quanto à eventual necessidade de se fixar recomendação à unidade jurisdicionada, a medida mostra-se desnecessária, considerando que o próprio Sesi-DN, em sede de construção participativa com o Tribunal (art. 14 da Resolução-TCU 315/2020) , expôs que estudará melhorias para certames semelhantes, incluindo a exigência adicional, nas próximas licitações, de o atestado explicitar a plena vigência da habilitação da transportadora para operar com seguro da modalidade all risk. 
23.	Ante o exposto, acolho as propostas da unidade técnica, cujos fundamentos integram as presentes razões de decidir, e Voto no sentido de que seja adotado o Acórdão que ora submeto a este Plenário.
TCU, Sala das Sessões Ministro Luciano Brandão Alves de Souza, em 27 de janeiro de 2021.
RAIMUNDO CARREIRO 
Relator